【裁判字號】    92,訴,556
【裁判日期】    920929
【裁判案由】    塗銷抵押權登記
【裁判全文】
臺灣新竹地方法院民事判決  九十二年度訴字第五五六號
    原      告  丁○○
    原      告  丙○○
    原      告  戊○○
    原      告  乙○○
    原      告  甲○○
                            送.
    訴訟代理人  徐原本律師
                陳偉民律師
    被      告  己○○      住.
    訴訟代理人  庚○○      住.
右當事人間請求塗銷抵押權登記事件，本院判決如左：
    主    文
被告應將坐落新竹市○○段一七七地號、一七七之六地號、一七七之七地號、一七七
之八地號、一七七之九地號土地，以新竹市地政事務所八十五年收件字號空白字第○
二○八四一號所設定之伍佰萬元抵押權登記予以塗銷。
訴訟費用由被告負擔。
    事    實
甲、原告方面：
 一、聲明：如主文所示。
 二、陳述：
  （一）緣坐落新竹市○○段一七七地號（重測前為新竹市○○○段九六三地號）、
        面積一三二五八二點○九平方公尺，持分六九一二○分之一四三二之土地原
        係原告之父李旭輝所有。民國七十八年十月二十一日，訴外人李旭輝將上開
        土地其中一一四坪出售予訴外人周添貴，買賣價金為新台幣（下同）九十一
        萬二千元。因上開土地係屬山坡地保育區農牧用地，依法不能辦理過戶手續
        ，故買賣雙方約定：俟將來地目變得以辦理過戶時，再辦理產權移轉登記手
        續。嗣訴外人周添貴向訴外人李旭輝佯稱：「我向你買的土地現在無法過戶
        給我，但你要將土地設定抵押權給我，以擔保我已給付之價金。」云云，訴
        外李旭輝信以為真，而將土地權狀、印鑑證明等辦理抵押權設定登記所需之
        資料交付訴外人周添貴。詎周添貴與其妻陳月鳳及代書等合謀，將上開土地
        設定五百萬元之抵押權予陳月鳳之債權人庚○○所指定之登記名義人己○○
        即被告。經訴外人李旭輝發現後，依法即對訴外人周添貴等人提出刑事告訴
        ，嗣訴外人李旭輝於九十一年三月十九日死亡，而由原告等人續行告訴。
  （二）右揭偽造文書等刑事案件（台灣新竹地方法院檢察署九十年度偵字第七三○
        九號），於偵查中，經檢察官勸導和解，而於九十二年五月七日，兩造及訴
        外人周添貴、陳月鳳共同達成和解。依和解契約第一條約定：「．．．丙方
        （即被告）應自和解成立之日起七日內塗銷上開土地之抵押權登記。」，惟
        迄今已逾兩月，被告仍為辦理塗銷上開土地抵押權登記，為此，爰依和解契
        約之法律關係，訴請被告將上開土地所設定之五百萬元抵押權予以塗銷。
  三、證據：提出刑事告訴狀、補充告訴理由狀、和解契約書各一份及土地登記謄本
      十二件為證。
乙、被告方面：
  一、聲明：原告之訴駁回。
  二、陳述：
    （一）對原告所提出和解契約之真正不爭執，當時簽和解契約是為了給檢察官作
          為刑事案件起訴或不起訴之參考，但檢察官未將和解契約內容載明於緩起
          訴書及不起訴處分書上，若伊塗銷抵押權，之後原告不依約履行，伊沒有
          保障，故不願依和解契約履行。另訴外人李旭輝和訴外人周添貴簽立買賣
          契約已逾十五年，故其不能再依該買賣契約主張。且當時訴外人周添貴有
          同意將上開土地設定抵押權給伊，因訴外人周添貴欠伊錢，且曾開立一張
          面額二百萬元之本票給伊。
丙、本院依職權向新竹市地政所調閱新竹市○○段一七七地號土地申請辦理設定五百
    萬元抵押權之資料暨上開土地人工土地登記簿及分割後最新土地登記謄本，並調
    閱台灣新竹地方法院檢察署九十年度偵字第七三○九號偵查卷。
    理    由
一、原告起訴主張坐落新竹市○○段一七七地號（重測前為新竹市○○○段九六三地
    號）、面積一三二五八二點○九平方公尺，持分六九一二○分之一四三二之土地
    原係訴外人即原告之父李旭輝所有。訴外人李旭輝於七十八年間將上開土地其中
    一一四坪出售予訴外人周添貴，因上開土地係屬山坡地保育區農牧用地，依法不
    能辦理過戶手續，故約定俟將來地目變更得以辦理過戶時，再辦理產權移轉登記
    。嗣訴外人周添貴向訴外人李旭輝佯稱，要求將上開土地設定抵押權給伊，以擔
    保所給付之土地買賣價金，訴外人李旭輝信以為真，而將土地權狀、印鑑證明等
    辦理抵押權設定登記所需之資料交付訴外人周添貴。詎周添貴與其妻陳月鳳及代
    書等合謀，將上開土地設定五百萬元之抵押權予陳月鳳之債權人庚○○所指定之
    登記名義人即被告。訴外人李旭輝發現後，依法對訴外人周添貴等提出刑事告訴
    ，於該偽造文書等刑事案件偵查中，兩造及訴外人周添貴、陳月鳳共同達成和解
    。依和解契約第一條之約定，自和解成立之日起七日內被告應塗銷上開土地之抵
    押權登記，惟迄今已逾兩月，被告仍為辦理塗銷上開土地抵押權登記，為此，爰
    依和解契約之法律關係，訴請被告將上開土地所設定之五百萬元抵押權塗銷等情
    。
二、被告則以對原告所提出和解契約之真正不爭執，但檢察官未將和解契約內容載明
    於緩起訴書及不起訴處分書上，若伊塗銷抵押權，之後原告不依約履行，伊沒有
    保障，故不願依和解契約履行。另訴外人李旭輝和訴外人周添貴簽立買賣契約已
    逾十五年，故不能再依該買賣契約主張。且當時訴外人周添貴有同意將上開土地
    設定抵押權給伊，係因訴外人周添貴欠伊錢，且曾開立一張面額二百萬元之本票
    給伊等語，資為抗辯。
三、兩造不爭執之事實：
  （一）原訴外人李旭輝所有新竹市○○○段九六三地號（重測後為新竹市○○段一
        七七地號）土地，面積一三二五八二點○九平方公尺，權利範圍六九一二○
        分一四三二，於七十八年十月二十一日出賣上開土地其中一一四坪與訴外人
        周添貴。
  （二）原訴外人李旭輝所有新竹市○○段一七七地號土地，權利範圍六九一二○分
        一四三二，於八十五年間以新竹市地政事務所收件字空白字第○二○八四一
        號設定五百萬元抵押權與被告，並辦畢抵押權登記，
  （三）上開新竹市○○段一七七地號土地（土地重測有糾紛，面積未定）因分割另
        增加新竹市○○段一七七之六地號、一七七之七地號、一七七之八地號、一
        七七之九地號等土地。故新竹市○○段一七七地號、一七七之六地號、一七
        七之七地號、一七七之八地號、一七七之九地號土地現均為上開抵押權共同
        擔保之土地。
  （四）訴外人李旭輝已於九十一年三月十九日死亡，其所有上開新竹市○○段一七
        七地號土地（現即為新竹市○○段一七七地號、一七七之六地號、一七七之
        七地號、一七七之八地號、一七七之九地號土地），由原告五人繼承，並已
        辦畢分割繼承登記。
四、按稱和解者，謂當事人約定，互相讓步，以終止爭執或防止爭執發生之契約；和
    解有使當事人所拋棄之權利消滅及使當事人取得和解契約所訂明權利之效力。民
    法第七百三十六條、第七百三十七條分別定有明文。又和解原由兩造互相讓步而
    成立，和解之後任何一方所受之不利益均屬其讓步之結果，不能據為撤銷之理由
    。和解契約合法成立，兩造當事人即均應受該契約之拘束，縱使一造因而受不利
    益之結果，亦不得事後翻異，更就和解前之法律關係再行主張，最高法院十九年
    上字第一九六四號判例可資參照。經查，訴外人李旭輝前以訴外人周添貴、陳月
    鳳、鄭坤龍及范惠貞等人因騙取其出賣予訴外人周添貴之土地所有權狀、印鑑證
    明等文件而未經其同意將分割前新竹市○○段一七七地號土地設定五百萬元之抵
    押權予被告一事，向台灣新竹地方法院檢察署檢察官提起詐欺及偽造文書之告訴
    ，而訴外人李旭輝於上開刑事案件偵查中死亡，旋由訴外人李旭輝之繼承人即原
    告及訴外人李金鳳續行告訴。嗣於上開刑事案件偵結前，原告及訴外人李金鳳與
    被告、訴外人周添貴、陳月鳳達成和解，經檢察官以九十年度偵字第七三○九號
    對訴外人陳月鳳所涉詐欺及偽造文書犯行為緩起訴處分，並對訴外人周添貴、鄭
    坤龍、范惠貞為不起訴處分等情，業據本院依職權調閱台灣新竹地方法院檢察署
    九十年度偵字第七三○九號偵查卷，核閱無訛。而依原告所提出被告所不爭執之
    九十二年五月七日和解契約第一條載明：「一、甲方（即原告及訴外人李金鳳）
    之父李旭輝將所有坐落新竹市○○○段九六三地號（嗣變更為雅溪段一七七地號
    ）、面積一三二五八二點○九平方公尺，持分六九一二○分之一四三二土地中之
    一一四坪出售予乙方周添貴，茲乙方同意將來法令准許分割、移轉時，由甲方將
    乙方買受之上開土地直接過戶予丙方（即被告）或其指定之人。丙方應自和解成
    立之日起七日內塗銷上揭土地之抵押權登記。」，有和解契約一份在卷可稽，而
    被告於本院審理時亦自承，簽立和解書時大家均有意願依該和解契約內容履行等
    語（見本院九十二年八月十九日言詞辯論筆錄），是被告既對有簽立該和解契約
    及簽立該和解契約時契約當事人對該契約內容均達成意思表示合致之情形，均不
    爭執，則揆諸前開法律規定及判例意旨，被告即負有依該和解契約履行之義務。
    被告雖以上開情詞置辯，惟和解契約既已合法成立生效，倘和解契約任一方未依
    約定履行，他方即得依該和解契約訴請履行，對其並無保障不周之情事，況檢察
    官是否將該和解契約內容載明於其所製作之書類上，均不因此而影響該和解契約
    法律上之效力，故被告辯稱因檢察官未將該和解契約內容載明於其所製作之書類
    上，伊沒有保障云云，尚不足採。再本件原告係主張依上開和解契約訴請被告塗
    銷抵押權，顯與原告之父即訴外人李旭輝與訴外人周添貴所簽立之買賣契約無涉
    ；至於被告與訴外人周添貴間有無債權債務關係，亦與本件原告訴請被告塗銷抵
    押權登記無關，是被告此部分之抗辯，亦無法執為其拒不履行塗銷抵押權之論據
    。綜上所述，被告迄至本件言詞辯論終結時為止，既尚未將上開土地之抵押權登
    記塗銷，而其復未提出具體之事證資料證明其有得拒絕履行塗銷抵押權登記之依
    據，則原告依前開和解契約主張被告應塗銷上開土地抵押權登記，應屬可採。
五、從而，原告主張依和解契約之法律關係，訴請被告將坐落新竹市○○段一七七地
    號、一七七之六地號、一七七之七地號、一七七之八地號、一七七之九地號土地
    ，以新竹市地政事務所八十五年登記字號空白字第○二○八四一號所設定之五百
    萬元抵押權登記塗銷，洵屬有據，應予准許。
六、本件為判決之基礎已臻明確，兩造其餘攻擊、防禦方法及提出未經援用之舉證，
    經本院審酌後，核與判決之結果無影響，爰不一一加以論駁，附此敘明。
七、結論：本件原告之訴為有理由，依民事訴訟法第七十八條，判決如主文。
中      華      民      國    九十二    年      九      月    二十九    日
                                  臺灣新竹地方法院民事第一庭
~B法      官  王鳳儀
右為正本，係照原本作成。
如對本判決上訴，須於判決送達後廿日內向本院提出上訴狀。
~B法院書記官  王恬如
中      華      民      國    九十二    年      九      月    二十九    日


司法院資訊處製作；財團法人民間司法改革基金會備份。
